【裁判字號】    90,訴,936
【裁判日期】    900717
【裁判案由】    空氣污染防制法
【裁判全文】
高雄高等行政法院判決                                九十年度訴字第九三六號
                              .
    原      告  凱景實業股份有限公司
    代  表  人  甲○○○董事長.
    訴訟代理人  戊○○
                丁○○
    被      告  高雄縣政府
    代  表  人  乙○○縣長
    訴訟代理人  丙○○
                己○○
右當事人間因空氣污染防制法事件，原告不服行政院環境保護署中華民國九十年二月
十五日（八九）環署訴字第００六一二三四號訴願決定，提起行政訴訟。本院判決如
左：
    主  文
原告之訴駁回。
訴訟費用由原告負擔。
    事  實
甲、事實概要：
    緣原告於高雄縣大寮鄉○○村○○街一七七號從事鋼材剪裁、固定座及金屬表面
    烤漆（塗裝）作業，被告所屬環保局於民國（下同）八十九年九月六日下午前往
    該廠查核時，發現該廠塗裝作業所使用之有機溶劑量為１５０噸＼月，符合行政
    院環境保護署（下稱環保署）八十六年二月十一日公告第六批應申請設置、變更
    及操作許可之固定污染源，若為公告日前設立者，應自公告日起兩年內取得操作
    許可證始得操作，惟原告並未提出申請，業已違反「固定污染源設置、變更及操
    作許可辦法」，被告所屬環保局當場填製「高雄雄縣環保局事業廢氣稽查紀錄工
    作單」，處以原告新台幣（下同）十萬元罰鍰。原告不服，提起訴願，亦遭決定
    駁回，遂提起本件行政訴訟。
乙、兩造聲明：
一、原告聲明：求為判決訴願決定及原處分均撤銷。
二、被告聲明：求為判決原告之訴駁回。
丙、兩造主張之理由：
一、原告起訴意旨略謂：
（一）原告工廠於八十二年間即已竣工啟用，雖原告塗裝作業所使用之有機溶劑量為
      一五０噸＼月，屬行政院衛生署於八十六年二月十一日公告第六批應申請設置
      操作許可證之固定污染源，惟該公告乃頒佈於原告設廠之後，復因原告不諳，
      以致未能如期提出操作許可證之申請，且原告於獲悉應提出申請，取得操作許
      可證始得操作後，已儘速提出操作許可證之申請，顯見原告缺乏違法之認識，
      自應免罰。
（二）按司法院大法官會議釋字第二七五號解釋明示：「人民違反法律上之義務而應
      受行政罰之行為，法律無特別規定時，雖不以出於故意為必要，仍須以過失為
      其責任條件。」查原決定雖謂在各批次公告之初，皆舉辦數場說明會，且被告
      在各批次法定申請日將屆滿前皆有通知各工廠應儘速提出申請云云，惟被告並
      未舉證證明原告參與說明會及收到申請通知，且原告知情而疏未申請，則原告
      為提出申請既無故意及過失情事，揆諸前揭解釋意旨，自不應受罰。
（三）綜上所述，被告科處原告罰鍰十萬元，顯有未合，請判決撤銷訴願決定及原處
      分。
二、被告答辯意旨略謂：
（一）依空氣污染防制法第二十四條第一項、第三項、第五十一條及「固定污染源設
      置、變更及操作許可辦法」第十五條規定，原告最遲應於八十八年二月十一日
      前提出申請並取得操作許可證，此為法所明定，並不因該廠是否設置污染防制
      設備而消失，原告並未依法提出申請，被告依法據以處分乃屬適當。
（二）環保署在各批次公告之初，皆舉辦數場說明會並邀集相關工商廠場與會，且被
      告所屬環保局在各批次法定申請日即將屆滿前，皆有通知各工廠應儘速提出申
      請，若原告有所疑義亦可向中央或地方主管機關申請解釋，且依據司法院釋字
      第二七五號解釋：「人民違反法律上之義務而應受行政罰之行為，法律無特別
      規定時，雖不以出於故意為必要，仍須以過失為其責任條件。但應受行政罰之
      行為，僅須違反禁止規定或作為義務，而不以發生損害或危險為其要件者，推
      定為有過失：：：。」原告不應以「事先不知情，事後充分配合」之理由來迴
      避問題，因原告違反法令在先，故被告開立處分書並無任何不當。
（三）綜上所述，原告違規事證明確，請判決原告之訴駁回。
    理  由
一、按「公私場所於設置或變更經中央主管機關指定公告之固定污染源前，應檢具空
    氣污染防制計畫，向直轄市、縣（市）主管機關申請核發許可證後，始得為之。
    」、「固定污染源設置、變更及操作許可辦法，由中央主管機關定之。」、「公
    私場所違反：：：第二十四條第三項所定許可辦法者，：：：其違反者為工商廠
    、場，處新台幣十萬元以上一百萬元以下罰鍰。」分別為空氣污染防制法第二十
    四條第一項、第三項、同法第五十一條所明定。又「公私場所固定污染源取得操
    作許可證後，始得操作，並應依操作許可內容進行操作。」固定污染源設置、變
    更及操作許可辦法第十五條亦有明文。
二、經查，本件原告於高雄縣大寮鄉○○村○○街一七七號從事鋼材剪裁、固定座及
    金屬表面烤漆（塗裝）作業，其塗裝作業所使用之有機溶劑量為１５０噸＼月，
    係符合環保署八十六年二月十一日公告第六批應申請設置、變更及操作許可之固
    定污染源，且其係於公告日前所設立，應自公告日起兩年內（最遲應於八十八年
    二月十一日前提出申請）取得操作許可證始得操作，惟至被告所屬環保局查獲時
    ，原告並未提出申請之事實，為原告所不爭，復有高雄雄縣環保局事業廢氣稽查
    紀錄工作單附於原處分卷可稽，事證明確，原告違章堪以認定。
三、又法令公布後，人民即有知法之義務，並進而遵守法律之規定，原告既係從事鋼
    材剪裁、固定座及金屬表面烤漆（塗裝）作業之專業，對於相關法規自應知之熟
    稔，不得諉為不諳法律規定而圖免其責；況被告於環保署八十六年二月十一日公
    告第六批應申請設置、變更及操作許可之固定污染源後，即發函通知第六批應申
    請操作許可之公私場所，於八十七年十一月二十四日，假高雄縣勞工育樂中心衛
    生局二樓會議室舉辦說明會，有被告八十七年十一月十日八七高縣環二字第三四
    三四五號函可憑。是原告辯稱被告並未舉證證明原告有參與說明會及收到申請通
    知，為無故意、過失情事，自不應受罰云云，尚非可採。雖原告於查獲後即提出
    申請，並通過許可，依法仍不免其責。
四、綜上所述，原告違章事實明確，被告依空氣污染防制法第五十一條規定，科處原
    告十萬元罰鍰，為無不合。訴願決定，亦予維持，核無違誤，原告起訴意旨，為
    無理由，應予駁回。
據上論結，本件原告之訴為無理由，爰依行政訴訟法第一百九十五條後段、第九十八
條第三項前段，判決如主文。
中      華      民      國      九十    年      七      月      十七    日
                                高雄高等行政法院第三庭
                                            審判長法官   林茂權
                                            法      官   江幸垠
                                            法      官   戴見草
右為正本係照原本作成。
如不服本判決，應於判決送達後二十日內向本院提出上訴書狀，其未表明上訴理由者
，應於提起上訴後二十日內向本院提出上訴理由書（須按對造人數附繕本）；如於本
判決宣示或公告後送達前提起上訴者，應於判決送達後二十日內補提上訴理由書（須
附繕本）。未表明上訴理由者，逕以裁定駁回。
提起上訴應預繳送達用雙掛號郵票七份（每份三十四元）。
中      華      民      國      九十    年      七      月      十七    日
                                            法院書記官   藍慶道


司法院資訊處製作；財團法人民間司法改革基金會備份。
